【裁判字號】    97,訴,18
【裁判日期】    970522
【裁判案由】    確認派下權存在
【裁判全文】
臺灣板橋地方法院民事判決                97年度訴字第18號
原      告  丙○○
即參加被告
訴訟代理人  廖湖中律師
被      告  呂新發即祭祀公業呂萬春管理人
即參加被告
訴訟代理人  陳建瑜律師
            麥怡平律師
參加原告    乙○○
            甲○○
共      同
訴訟代理人  陳正磊律師
上列當事人間請求確認派下權存在事件，本院於民國97年5 月5
日言詞辯論終結，判決如下：
    主      文
確認原告就祭祀公業呂萬春之派下權存在。
參加原告之訴駁回。
本案訴訟費用由被告負擔，參加訴訟費用由參加原告負擔。
    事實及理由
甲、程序方面：
    查參加被告丙○○與參加被告呂新發即祭祀公業呂萬春管理
    人間之本案訴訟部分，丙○○係主張其為祭祀公業呂萬春漏
    列之派下員呂進榮目前唯一男系繼承人，應由其繼任派下員
    ，因而訴請確認其就祭祀公業呂萬春之派下權存在。而參加
    原告乙○○、甲○○則主張其2 人與丙○○均得繼承派下權
    ，請求確認其2 人對祭祀公業呂萬春之派下權存在。是參加
    原告對參加被告間之訴訟標的全部為自己有所請求，且參加
    被告間訴訟之結果，將使參加原告私法上之地位受有不利益
    之影響，參加原告提起本件參加訴訟，合於民事訴訟法第54
    條第1 項之規定，應予准許。
乙、實體方面：
一、本案訴訟部分：
    (一)原告主張：
      (1)緣原告父親呂進榮係祭祀公業呂萬春漏列之派下員，該
        祭祀公業曾於民國（下同）84年臨時派下員大會通過漏
        列呂進榮補列案，嗣原告父親呂進榮於89年8 月2 日去
        世。
      (2)按祭祀公業呂萬春管理章程第4 條約定登記在案派下員
        亡故時，其直屬有權繼承人公推一名為代表繼任派下員
        ，惟依照政府有關規定，凡女子無宗祠繼承權。辦理派
        下員繼承時，應檢具繼承人連名推舉書或拋棄書，戶籍
        謄本、印鑑證明書等以憑辦理繼承派下員。第5 條約定
        派下員亡故時，繼承人應主動依照本公業章程第4 條約
        定，彙集有關文件送本公業管理委員會審查以便辦理繼
        承登記。否則雖為合法繼承人，依法未便認定具有派下
        員資格，無法行使權利義務，而其應得之權益分配金由
        本公業暫予保存，至辦理繼承手續完畢為止。
      (3)92年11月9 日祭祀公業呂萬春92年度定期派下員大會時
        ，原告依據上揭管理章程4 、5 條規定檢附呂進榮繼承
        系統表、戶籍謄本、印鑑證明等提請派下員大會審查後
        請准予補漏列為派下員，惟有呂進榮之孫即呂進榮之女
        乙○○招夫生子甲○○（原名呂建志）寄存證信函，略
        稱：因呂進榮派下權繼承人之間發生權利糾紛，在糾紛
        解決，公推代表之前，任何繼承人均不得列、出席派下
        員大會，致未將原告補列為派下員。
      (4)然按家族中之祭祀公產，以男系子孫輪管或分割或分息
        者，係本於從習慣為家族團體之公共規約，在女子向無
        此權，苟非另行約定，自不得與男系同論。祭祀公業之
        繼承，依從習慣，係以享有派下權之男系子孫或奉祀本
        家祖先之女子及從母姓之子孫為限，一般女子或不從母
        姓之子孫（例如招贅婚之子女係從母姓），向無派下權
        ，即不得繼承祭祀公業財產（參照司法院院字第647 號
        解釋），故民法所定一般遺產之繼承，於祭祀公業財產
        之繼承，不能為全部之適用（最高法院70年度第22次民
        事庭會議決議參照）。祭祀公業呂萬春管理章程第4 條
        亦規定凡女子無宗祠繼承權，原告父親呂進榮之男系繼
        承人僅原告、呂欽（昭和6 年5 月26日歿）、呂學山（
        90年12月28日歿）3 人，目前男系繼承人僅原告一人尚
        存，參照前揭司法院解釋、最高法院民事庭會議決議及
        祭祀公業呂萬春管理章程第4 條約定，應由原告繼任派
        下員。甲○○係原告父親呂進榮之孫，且其母乙○○係
        女子並無宗祠繼承權，甲○○自無權繼任派下員，惟因
        呂建志之存證信函致祭祀公業呂萬春未將原告補列為派
        下員，原告有即受確認判決之法律上利益，為此提起本
        件訴訟，並聲明：請求確認原告就祭祀公業呂萬春之派
        下權存在。
    (二)被告則以：根據祭祀公業土地清理要點第9 、11點之規定
      ，原告發現祭祀公業派下員有漏列者，檢具相關文件向主
      管機關申請補列即可，本件原告主張其為被告祭祀公業呂
      萬春之派下員而漏列於全員證明，自應依上開要點之規定
      ，向台北縣土城市公所民政課辦理，經異議、申復程序後
      方能依法提起確認之訴，否則即有民事訴訟法第247 條第
      1 項前段欠缺確認利益之違法等語置辯，並求為判決：駁
      回原告之訴。
二、參加訴訟部分：
    (一)參加原告主張：
      (1)參加被告丙○○為已故呂進榮之子，結婚無男嗣，呂進
        榮生前未與丙○○同住，未受丙○○扶養、照料，死後
        丙○○亦未負擔喪葬費用，呂進榮之神主牌為參加原告
        所供奉，丙○○未盡祭祀之責及人子義務，只享權利，
        不盡義務，有欠公平。反之，呂進榮要參加原告乙○○
        繼承本家宗祧，所以不允嫁出，而要招贅，乙○○秉承
        父命，招贅王有坤，生子從母姓（即參加原告甲○○）
        ，呂進榮在世時與參加原告母子同住並受扶養，則呂進
        榮有以參加原告2 人繼承其派下權之意甚明，且呂進榮
        死後由參加原告料理喪事，並在家設神主牌供奉祭拜，
        參加被告丙○○否認參加原告之派下權，顯然背棄呂進
        榮之本意。況公業除祭祀外，側重於財產分配，派權權
        之繼承兼具身分權及財產權之繼承，不單以身分為限，
        故參加原告與參加被告丙○○均得繼承呂進榮之派下權
        。
      (2)呂進榮所生長男呂欽，於昭和6 年5 月26日死亡，無嗣
        ；次男呂學山，於902 年12月28日死亡，無男嗣；三男
        丙○○；長孫甲○○。呂進榮於89年8 月2 日死亡，在
        世有次男呂學山、三男丙○○、長孫甲○○三大房，此
        由呂進榮墓碑鑴刻陽三大房立石字樣可證，且呂學山、
        丙○○同意造墓亦足認渠等均承認呂進榮派下有三房。
        呂學山次年死亡，餘下丙○○及甲○○，均為派下員，
        從而，參加原告甲○○為呂進榮之親生男孫，得繼承派
        下權。
      (3)又參加原告乙○○並非最高法院70年度第22次民事庭會
        議決議所謂之一般女子，而係奉祀本家祖先，且贅婚生
        子從母姓（即甲○○），依從習慣，亦有派下權。至於
        公業管理章程第4 條中段「惟依照政府有關規定，凡女
        子無宗祀繼承權」，係指民庭會議決議所稱之一般女子
        ，或不從母姓之子孫而言，不能適用於奉祀本家祖先且
        贅婚生子從母姓之乙○○，參加原告乙○○自亦有派下
        權。
      (4)參加被告丙○○對參加被告呂新發即祭祀公業呂萬春管
        理人訴請確認派下權存在，參加原告亦有同受確認之必
        要，以求公平參加公業之活動，共享公業之利益，為此
        提起主參加訴訟，請求判決：確認主參加原告就祭祀公
        業呂萬春之派下權存在。
    (二)參加被告答辯：
      (1)祭祀公業派下權之繼承應先依規約定之，無規約或規約
        未規定者，才依民事習慣定之：
        1.按祭祀公業土地清理要點第12點規定祭祀公業派下權
          之繼承或喪失，依規約定之，無規約或規約未規定者
          ，依民事習慣定之。
        2.最高法院70年度第22次民事庭會議決議為祭祀公業之
          繼承依從習慣，係以享有派下權之男系子孫或奉祀本
          家祖先之女子及從母姓之子孫為限，一般女子或不從
          母姓之子孫，向無派下權，即不得繼承祭祀公業之財
          產。
        3.法務部編印之台灣民事習慣調查報告有關祭祀公業派
          下以男系之男子孫為限，出嫁女子之子孫不得為派下
          ，但女子因其家無男子（兄弟）可承繼派下權而招贅
          夫，或未招贅生有男子或收養男子者，該男子均可為
          派下。
        4.最高法院前揭民事庭會議決議係指祭祀公業之繼承依
          從習慣之情形，並非否定先依規約定之，主參加原告
          主張章程訂定於該決議之後，對於依決議規定自始有
          繼承派下權身份之女子乙○○，無溯及之效力，係對
          該決議內容有所誤解。
      (2)依祭祀公業呂萬春管理章程第4 條約定僅原告有繼承為
        派下員之權：
        1.依祭公業呂萬春管理章程第4 條約定登記在案派下員
          亡故時，其直屬有權繼承人公推一名為代表繼任派下
          員，凡女子無宗祠繼承權，故女子無繼承為派下員之
          權，直屬有權繼承人指男系繼承人甚明。而呂進榮之
          男系繼承人僅參加被告、呂欽、呂學山3 人，目前男
          系繼承人僅參加被告尚存，依祭祀公業呂萬春管理章
          程第4 條約定，呂進榮之直屬有權繼承人僅參加被告
          1 人，公推一名為代表繼任派下權自然為參加被告。
        2.依祭公業呂萬春管理章程第4 條約定，參加原告乙○○無繼承為派下員之權，乙○○之子即參加原告甲○○無派下員之權利，更無待置論，蓋其係呂進榮隔代
          之孫，非直屬有權繼承人。
        3.以台灣民事習慣而言，女子必須以其家無男子（兄弟
          ）可承繼派下權，而招贅或未招贅而生有男子或收養
          男子者，該男子始可為派下。參加原告乙○○尚有兄
          弟即參加被告可繼承派下權，則其招贅與否，或生有
          男子與否，均無繼承為派下員之權甚明。
        4.即便依已公布尚未施行之祭祀公業條例第6 條「本條
          例施行前已存在之祭祀公業，其派下員依規約定之。
          無規約或規約未規定者，派下員為設立人及其男系子
          孫（含養子）。派下員無男系子孫，其女子未出嫁者
          ，得為派下員。該女子招贅夫或未招贅生有男子或收
          養男子冠母姓者，該男子亦得為派下員」之規定，亦
          應以參加被告為派下員，參加原告乙○○及甲○○均
          無繼承為派下員之權利甚明。
        5.參加原告乙○○於48年即結婚，斯時參加被告年僅13
          歲，其怎知參加被告健康不佳，現在中風，無男子，
          所以必須招贅，父親當時怎可能知原告無子嗣，不許
          乙○○出嫁，只許招夫。本件參加原告乙○○招贅與
          否，無繼承為派下員之權甚明，其子即參加原告甲○○係呂進榮隔代之孫，並非直屬有權繼承人，無派下
          員之權利更無待置論。主參加原告係覬覦以呂進榮之
          祭典金，及原告之派下權，才利用呂進榮中風時從醫
          院搶走，不准其他兄弟姊妹探視，其所謂負擔醫藥，
          喪葬等費用，事實上係用呂進榮之祭典金，所有呂氐
          祖先包含呂進榮之神主牌皆參加被告供奉，祭拜追思
          。
      (2)參加被告呂新發即祭祀公業呂萬春管理人部分：
        根據祭祀公業土地清理要點第9 、11點之規定，參加原
        告發現祭祀公業派下員有漏列者，檢具相關文件向主管
        機關申請補列即可，本件主參加原告主張其為被告祭祀
        公業呂萬春之派下員而漏列於全員證明，自應依上開要
        點之規定，向台北縣土城市公所民政課辦理，經異議、
        申復程序後方能依法提起確認之訴，否則即有民事訴訟
        法第247 條第1 項前段欠缺確認利益之違法等語置辯，
        並求為判決：主參加原告之訴駁回。
三、兩造不爭執之事實：
    (一)原告丙○○之父呂進榮為祭祀公業呂萬春漏列之派下員，
      呂進榮補列為派下員案業經該公業於84年臨時派下員大會
      通過，惟呂進榮生前並未辦妥補列。
    (二)呂進榮於89年8 月2 日去世，原告丙○○、主參加原告乙○○為呂進榮之民法上一般繼承人。
    (三)原告丙○○於92年11月9 日祭祀公業呂萬春92年度定期派
      下員大會時，申請繼承派下權，提請派下員大會審查後准
      予補列為派下員，惟因呂進榮之孫即主參加原告甲○○（
      原名呂建志，為呂進榮之女乙○○招夫生子）表示派下權
      繼承人間發生權利糾紛，致未將原告丙○○補列為派下員
      。
    (四)祭祀公業呂萬春訂有如原證4 所示之管理章程。
四、兩造同意本件爭點如下：
    (一)原告及主參加原告提起本件確認之訴有無即受確認判決之
      法律上利益？
    (二)原告及主參加原告何人有繼承為派下員之權而對祭祀公業
      呂萬春享有派下權？
五、本院對上開爭點之判斷：
    (一)關於「原告及主參加原告提起本件確認之訴有無即受確認
      判決之法律上利益」部分：
      (1)按確認之訴非原告有即受確認判決之法律上利益者，不
        得提起，民事訴訟法第247 條第1 項前段定有明文。而
        所謂即受確認判決之法律上利益，係指法律關係之存否
        不明確，原告主觀上認其在法律上之地位有不安之狀態
        存在，且此種不安之狀態，能以確認判決將之除去者而
        言，若縱經法院判決確認，亦不能除去其不安之狀態者
        ，即難認有受確認判決之法律上利益，亦經最高法院著
        有52年台上字第1240號判例可資參照。
      (2)本件本案訴訟及參加訴訟所爭執之呂進榮派下權歸屬，
        為構成法律關係之重要內容，如不訴請確認，則原告及
        參加原告主張之派下權利是否存在，無法明確，且祭祀
        公業呂萬春92年度派下員大會業已「繼承人間發生權利
        糾紛」為由，決議在糾紛解決公推代表前，任何繼承人
        均不得列、出席派下員大會，有原證5 之該次派下員大
        會手冊在卷可稽，難謂原告及參加原告在私法上之地位
        無受侵害之危險。揆之首開說明，原告及參加原告提起
        本件確認之訴以排除此項危險，自有受確認判決之法律
        上利益，核與民事訴訟法第247 條第1 項前段之規定並
        無不合。
      (3)被告即參加被告呂新發即祭祀公業呂萬春管理人雖援引
        祭祀公業土地清理要點第9 、11點之規定，抗辯本件並
        無確認之利益。惟上開規定乃係就民政機關核發之祭祀
        公業派下全員證明書有漏列派下員或核發後派下員有變
        動情事，民政機關欲加以更正或處理時所應遵循之行政
        程序所為之規定，並無派下員須先行依該要點向民政機
        關申請公告更正，始得提起確認之訴之限制，且民政機
        關核發之派下全員證明書並無確定私權之效力，此觀同
        要點第8 點規定即明，派下權存在與否之爭執自仍須經
        法院加以確認，被告即參加被告呂新發即祭祀公業呂萬
        春管理人上開所辯，要非有據，應無可採。
    (二)關於「原告及主參加原告何人有繼承為派下員之權而對祭
      祀公業呂萬春享有派下權」部分：
      (1)按祭祀公業之派下權，為派下員對於祭祀公業所有權利
        及義務之總稱，係身分權之一種（最高法院87年台上字
        第41號判決意旨參照），因祭祀公業呂萬春訂有管理章
        程（見原證4） ，就派下員亡故時應由何人繼任派下員
        ，設有明文規定，故判斷原告及主參加原告何人有權繼
        承為祭祀公業呂萬春派下員時，自應以該公業管理章程
        之規定為據，無另依習慣或其他資料別事探求之必要。
      (2)依祭祀公業呂萬春管理章程第4 條：「登記在案派下員
        亡故時，其直屬有權繼承人公推一名為代表繼任派下員
        ，惟依照政府有關規定，凡女子無宗祠繼承權」之規定
        ，可知該公業就各派下係採代表制，由亡故派下員之直
        屬有權繼承人公推一名為代表，繼任為派下員，又因女
        子無宗祀繼承權，自無繼承為派下員之權，故所謂「直
        屬有權繼承人」應係指男系繼承人，至為明確。
      (3)查呂進榮雖非登記在案之派下員，惟其係祭祀公業呂萬
        春漏列之派下員，既為兩造所不爭執之事實，因此呂進
        榮之派下員權利應由何人繼承，應依前揭管理章程之規
        定認定，自屬當然。而呂進榮生有三子，分別為長男呂
        欽、次男呂學山、三男即原告丙○○；其中長男呂欽於
        昭和6 年5 月26日死亡，無嗣，次男呂學山亦於90年12
        月28日死亡，無男嗣，目前僅三男即原告丙○○尚存等
        情，有原告提出之呂進榮男系繼承系統表、呂欽及呂學
        山除戶戶籍謄本為證，堪信屬實。呂進榮之直屬（男系
        ）有權繼承人現僅原告丙○○1 人，是依前揭管理章程
        規定，自應由原告丙○○繼任為派下員，對祭祀公業呂
        萬春享有派下權。
      (4)參加原告乙○○雖為呂進榮之長女，然為女系繼承人，
        依祭祀公業呂萬春管理章程規定，無權繼任為派下員，
        此與其是否贅婚生子從母姓，或呂進榮生前有無受其扶
        養照顧，均屬無涉。至參加原告主張呂進榮意欲乙○○
        繼承本家宗祧並繼任派下員乙節，並未舉證以實其說，
        況縱令屬實，亦僅為呂進榮之個人意願，與祭祀公業呂
        萬春管理章程就派下員繼任之規定顯有所違，自不足取
        。
      (5)又參加原告甲○○雖為乙○○贅婚所生之子並從母姓，
        然其母乙○○已無權繼任為派下員，且呂進榮尚有一親
        等直系血親卑親屬之男系繼承人即原告丙○○存在，則
        依祭祀公業呂萬春管理章程之規定，其亦無繼任為派下
        員之權。
六、綜上所述，原告丙○○以其為祭祀公業呂萬春漏列之派下員
    林進榮之繼承人，依該公業管理章程第4 條規定，有權繼任
    為派下員之主張為可採信，從而其請求確認就祭祀公業呂萬
    春之派下權存在，為有理由，應予准許。至參加原告乙○○
    、甲○○主張其2 人亦得繼承呂進榮之派下權，請求確認其
    2 人就祭祀公業呂萬春之派下權存在，則無理由，不應准許
    。
七、本件事證已臻明確，兩造所為之其他主張、陳述並所提之證
    據，經審酌後，均認與本件之結論無礙，不再一一論述，併
    予敘明。
八、訴訟費用負擔之依據：民事訴訟法第78條。
中    華    民    國    97    年    5     月    22    日
                  民事第二庭    法  官  程怡怡
以上正本係照原本作成
如對本判決上訴，須於判決送達後20日內向本院提出上訴狀
中    華    民    國    97    年    5     月    27    日
                                書記官  華海珍


司法院資訊處製作；財團法人民間司法改革基金會備份。
